【裁判字號】    98,台上,3550
【裁判日期】    980625
【裁判案由】    業務過失致人於死等罪
【裁判全文】
最高法院刑事判決            九十八年度台上字第三五五○號
上  訴  人  台灣高等法院檢察署檢察官
上  訴  人
即  被  告  辛○○
            己○○
上 列一 人
選任辯護人  余淑杏律師
            楊美玲律師
            林亦書律師
被     告   庚○○  男民國○○年○ 月○○日生
                    身分證統一編號：Ｚ000000000
上  訴  人  甲○○  男民國○○年○ 月○○日生
                    身分證統一編號：Ｚ000000000
                    住台北市北投區○○○路43號2 樓
選任辯護人  林詮勝律師
上  訴  人  乙○○  男民國○○年○○月○○日生
                    身分證統一編號：Ｚ000000000
                    住台灣省台北縣永和市○○路22巷8 號2
                    樓
選任辯護人  陳明良律師
上  訴  人  丁○○  男民國○○年○ 月○○日生
                    身分證統一編號：Ｚ000000000
                    住台灣省台北縣石門鄉○○路34之4 號
選任辯護人  羅明通律師
            王子文律師
上  訴  人  戊○○  男民國○○年○ 月○○日生
                    身分證統一編號：Ｚ000000000
                    住台灣省台北縣板橋市○○街8 號
            丙○○  男民國○○年○ 月○○日生
                    身分證統一編號：Ｚ000000000
                    住台北市○○○街170 號7 樓之1
上 列一 人
選任辯護人  薛松雨律師
            王玫珺律師
上列上訴人等因被告等業務過失致人於死等罪案件，不服台灣高
等法院中華民國九十七年九月三十日第二審更審判決（九十五年
度重矚上更(三)字第一號，起訴案號：台灣士林地方法院檢察署八
十六年度偵字第八八七二、九二一七、九六三一、一○○四一、
一○四一九、一一一三四、一一八九二號），提起上訴，本院判
決如下：
    主  文
原判決關於己○○、丁○○、戊○○、丙○○部分撤銷，發回台
灣高等法院。
其他上訴駁回。
    理  由
一發回（即己○○、丁○○、戊○○、丙○○）部分：
本件原判決撤銷第一審關於上訴人即被告己○○及上訴人丁○○
、戊○○、丙○○部分之判決，改判論處己○○共同連續依據法
令從事公務之人員，對於主管之事務直接圖利罪刑，及依想像競
合犯從一重改判論處丁○○、戊○○、丙○○共同連續依據法令
從事公務之人員，對於主管之事務直接圖利罪刑，固非無見。
惟查：(一)、主文乃法院表明被告事件所為判決之結果，為判決書
應記載之事項，其內容必須與事實、理由及適用法條相連貫，若
有歧異，即非適法。原判決就己○○部分，事實欄記載「……，
竟與丁○○、丙○○共同基於對主管事務圖林肯（開發建設股份
有限）公司（下稱林肯公司）、生根（開發建設股份有限）公司
（下稱生根公司）私人不法利益之犯意聯絡，於（民國）八十五
年一月十九日，由己○○在『建造變更設計審查呈判表』接續簽
擬該二區准予變更設計，呈由不知情之胡主鈞、鄭朝元等人核章
，准予變更設計，同意該二區變更設計之方式，不經開發許可即
由林肯公司、生根公司共增加約七八四‧六八五坪（面積○‧二
五九四公頃）之土地可資利用，致林肯公司、生根公司牟得（新
台幣，下同）六百四十八萬五千零二十五元之不法利益，足以生
損害於主管機關對於建造執照變更設計核可之正確性」（見原判
決第十四頁末五行至次頁第四行），理由中並說明「被告己○○
於八十五年一月十九日簽請核准七、八樓區變更設計之行為，係
基於單一犯意接續為之，為接續犯，應論以一罪」、「被告己○
○於八十五年一月十九日簽請核准七、八樓區變更設計之行為，
應為接續犯，原審（第一審）認定為連續犯，有失允當」（見原
判決第六一頁第二七至三十行、第六三頁第十二至十四行）。依
此事實認定及理由論述，己○○所犯（八十一年七月十七日修正
公布）貪污治罪條例第六條第一項第四款之公務員對主管事務直
接圖利罪，即無修正前刑法連續犯規定之適用，乃原判決主文竟
諭知「己○○共同『連續』依據法令從事公務之人員，對於主管
之事務直接圖利」，與事實、理由之記載及適用法條均非一致，
難認適法。又量刑之輕重，固屬事實審法院得依職權自由裁量之
事項，惟仍應受比例原則及公平原則之限制，否則其判決即非適
法。蓋刑事審判旨在實現刑罰權之分配的正義，故法院對有罪之
被告科刑，應符合上開罪刑相當之原則，使罰當其罪，以契合人
民之法律感情。此項原則於刑事訴訟法第三百七十條所定不利益
變更禁止原則之例外情形，亦有其適用。原判決既撤銷第一審依
修正前刑法連續犯加重其刑規定論處己○○直接圖利罪刑之判決
，依接續犯改判論處己○○上開之罪，則其所認己○○犯罪之情
節，顯已較第一審判決所認定者為輕，惟仍量處與第一審所處有
期徒刑五年六月（褫奪公權五年）相同之刑度，復未說明何以仍
為與第一審判決相同刑罰量定之理由，自有判決理由不備及適用
法則不當之違法。再者，原判決並未認定己○○單獨或與丁○○
、丙○○共同有登載不實事項於公文書之犯行，乃竟又於事實欄
內記載己○○前揭圖利行為「足以生損害於主管機關對於建造執
照變更設計核可之正確性」，亦有矛盾。(二)、原判決雖依七十九
年二月十四日內政部營建署修正發布之山坡地開發建築管理辦法
第二十一條第二項規定，認己○○於審查七、八樓區（即總統特
區）建造執照變更設計之申請案時，有就辛○○違規開挖之「基
地外」三二一地號山坡地併予審查之義務（見原判決第五十頁末
二行至次頁第七行、第五五頁第十九至二九行）。惟上開辦法第
二十一條第二項係規定：「直轄市、縣（市）主管建築機關應會
同有關機關隨時抽查，發現有不合格或危害公共安全、衛生、交
通之虞者，應限期令其改善。必要時，得命其停工，俟該部分勘
驗合格後，始得繼續施工。」就申請建築基地外之違規事項，得
否憑以作為駁回建築基地內建造執照變更設計申請之依據，則未
予規範。原判決亦未說明建築基地內之建造執照申請，何以須受
限於建築基地外違規事項之有無，而需一併處理之理由及其依憑
，遽以己○○未審查辛○○在上開基地外違規開挖事項，即認有
圖利之犯行，非唯速斷，並有理由欠備之可議。又上開辦法第十
九條規定：「起造人申請雜項執照，應檢附申請書、土地權利證
明文件、工程圖樣及說明書。直轄市、縣（市）主管建築機關對
於山坡地申請雜項執照之審查，關於水土保持部分，應會同有關
單位為之。」第二十二條規定：「雜項工程施工中，發現地形、
地質與實際工程設計不符時，起造人應會同承造人及監造人依法
變更設計後，始得繼續施工。其有危害安全之虞者，主管建築機
關得令其停工，並為緊急處理。」足見所謂應會同有關單位審查
或抽查者，係針對「雜項執照之申請」及「取得雜項執照之後，
雜項工程之施工事項」而言。則對於未申請雜項執照之違規開挖
山坡地，何以亦應受前揭規定之規範？原判決對其所認己○○應
先就三二一地號違規事項予以審查並為處置後，始得就總統特區
變更設計案為准駁決定之依據為何？俱未進一步詳加敘明，即遽
援引上開規定作為課予審查建築基地內建造執照變更設計承辦人
員，對於建築基地外「未申請雜項執照」之違規開挖山坡地之行
為，亦有審查義務之法令依據，同有違誤。(三)、原判決認上訴人
丁○○、戊○○明知林肯大郡二區、三區混凝土擋土牆之長、高
度及其上裝置之地錨格樑，與原核准之設計圖不符；丁○○、戊
○○與上訴人丙○○明知四、五、六區之擋土牆（靠近汐萬路方
向）高度及其邊坡下方多築之擋土牆，與原核准之設計圖不符；
丁○○、丙○○、己○○及戊○○明知總統特區（七、八樓區）
屬辛○○共有之台北縣汐止市○○段北港口小段三二一地號山坡
地邊坡，業經辛○○擅自剷除，而與原建造執造之地貌圖樣不符
，竟共同基於圖利生根公司（二區、八樓區）、霖肯實業股份有
限公司（三區，下稱霖肯公司）、林肯公司（四區、六區、七樓
區）、長茂建設股份有限公司（五區，下稱長茂公司）等私人不
法利益之犯意聯絡，未依七十五年修正之山坡地保育利用條例第
三十五條第一項第四款（未依核定計畫實施水土保持）、建築法
第八十六條第一款（擅自建造）及第八十七條（未依照核定工程
圖樣及說明書施工）之規定，處霖肯公司、生根公司、林肯公司
、長茂公司罰鍰，並強制拆除（二區、大型擋土牆部分）或勒令
補辦變更設計手續（二區、三區、四區、五區、六區），及未依
七十五年修正之山坡地保育利用條例第三十五條第一項第四款、
第二項（未先擬具水土保持計畫）之規定，令林肯公司、長茂公
司限期改正，並按次分別罰鍰至改正為止，即逕發給上開各區之
使用執照，暨己○○未依山坡地開發建築管理辦法第二十一條第
二項限期令其改善或命令停工，即准予總統特區建造執照之變更
設計（見原判決第十頁第十九至二六行、第十一頁末二行至次頁
第八行、第十四頁第十二至十六行）；理由中並為與上開事實認
定相同之論述（見原判決第四四頁末七行至次頁第一行、第四六
頁末五行至次頁第四行、第五四頁第八至十行、第五五頁第二十
至二九行）。而七十五年修正之山坡地保育利用條例第三十五條
第一項第四款，就未先擬具水土保持計畫而擅自經營使用山坡地
，係規定處五千元以上一萬元以下罰鍰；建築法第八十六條第一
款，就擅自建造者，係規定「處以建築物造價千分之五十以下罰
鍰，並勒令停工補辦手續；必要時得強制拆除其建築物」；建築
法第八十七條第一款，就未依照核定工程圖樣及說明書施工者，
係「處起造人、承造人或監造人新台幣九千元以下罰鍰，並勒令
補辦手續；必要時，並得勒令停工」。則依原判決上開事實記載
及理由說明，丁○○、戊○○、丙○○、己○○共同圖利生根公
司、霖肯公司、林肯公司及長茂公司者，似係免除課處上開罰鍰
、補辦變更設計手續之花費、被勒令停工而受工期延展之損失，
及上開擋土牆設施等免遭拆除等不法利益。乃原判決又遽認丁○
○、戊○○、丙○○、己○○前揭圖利行為，係「使生根公司、
霖肯公司得以取得出售該二區（二區、三區）房屋之價金，獲得
五億四千零九十五萬元之不法利益」、「使林肯公司、長茂公司
得以取得出售該三區（四區、五區、六區）房屋之價金，獲得五
億三千五百五十九萬元之不法利益」、「准予變更設計，同意該
二區（總統特區即七、八樓區）變更設計之方式，不經開發許可
即由林肯公司、生根公司共增加約七八四‧六八五坪（面積○‧
二五九四公頃）之土地可資利用，致林肯公司、生根公司牟得六
百四十八萬五千零二十五元之不法利益」、「林肯公司、生根公
司得以順利於八十五年二月十五日（七、八樓區）取得該二區之
使用執照，使林肯公司、生根公司得以取得出售該二區房屋之價
金，獲得四億四千一百四十萬元之不法利益」（見原判決第十一
頁第五至七行、第十二頁第二十至二一行、第十四頁末行至次頁
第三行、第十五頁第二十至二二行），顯有事實認定相互矛盾，
並與理由論述不相適合之違誤。再者，貪污治罪條例第六條第一
項第四款之圖利罪，須以明知違背法令，直接或間接圖自己或其
他私人不法利益，因而獲得不法利益者，為其構成要件。所謂「
不法利益」，係指合法利益以外之有形、無形之利益；此與「犯
罪所得」之概念，並非相同。上開擋土牆與原核准設計圖不符部
分，起造人等既非不可以補辦手續或拆除之方式使符合建築法之
規定，而再申請取得使用執照，即令因此未能在七百個工作日內
完工，而經房屋買受人據以解除買賣契約並請求加倍返還已給付
之價金，仍難遽謂該與擋土牆共構之建築物於取得使用執照之前
或取得執照之後，不得再作為買賣之標的，而應損失全數房屋買
賣價金（如未取得使用執照之違章建築物，雖為地政機關所不許
登記，尚非不得以之為交易之標的，自仍具財產交易之價值）。
原判決以丁○○、丙○○、戊○○茍非違法核准二至六區之建造
併雜項之使用執照，生根公司等即因未能取得使用執照而無法接
通水、電，足以影響買受人使用房屋之通常效用；而倘生根公司
等重新變更設計申請，經核准後依圖施工，再行申請使用執照，
亦無法在約定七百個工作日內完工，買受人等自得依給付不能或
給付遲延之規定解除買賣契約，而認生根公司等「全部房屋銷售
金額」均屬丁○○、丙○○、戊○○上開圖利行為所獲取之不法
利益。亦即認定倘丁○○、丙○○、戊○○茍未為上揭圖利生根
公司等建造之房屋，即應損失全數之買賣價金，並以之據為丁○
○、丙○○、戊○○圖生根公司等不法利益之金額。其就圖利金
額所為自由判斷之職權行使，已難謂與經驗法則無悖。且七、八
樓區基地外之上揭三二一地號山坡地，既屬辛○○所共有（見原
判決第十二頁第二七至二八行），並不因違規開挖剷平而成為林
肯公司及生根公司所有，原判決就該部分邊坡往內剷除而增加約
七八四‧六八五坪可資利用空間，遽依八十五年土地公告現值計
算其土地價值，作為己○○等圖利林肯公司等之不法利益，同有
違誤，均難認適法。檢察官及丁○○、戊○○、丙○○、己○○
上訴意旨分別指摘原判決此部分不當，非無理由，因原判決上述
之違背法令，影響於事實之確定，本院無可據以自為判決，應將
原判決關於丁○○、戊○○、丙○○及己○○部分撤銷，發回原
審法院更為裁判。原判決說明不另為無罪諭知之丁○○、戊○○
廢弛職務釀成災害部分及丙○○於八十年雜項執照變更設計共同
圖利、共同廢弛職務釀成災害部分，基於審判不可分原則，亦應
併予發回。
二駁回（即辛○○、庚○○、甲○○、乙○○）部分：
按刑事訴訟法第三百七十七條規定，上訴於第三審法院，非以判
決違背法令為理由，不得為之。是提起第三審上訴，應以原判決
違背法令為理由，係屬法定要件。如果上訴理由書狀並未依據卷
內訴訟資料，具體指摘原判決不適用何種法則或如何適用不當，
或所指摘原判決違法情事，顯與法律規定得為第三審上訴理由之
違法情形，不相適合時，均應認其上訴為違背法律上之程式，予
以駁回。本件上訴人辛○○上訴意旨略稱：(一)、辛○○係以委託
營造廠興建住宅、商業大樓及一般工業用地之廠房出售、出租為
其從事經營之事業。建築物之規劃設計、施工監工因涉及專門知
識及技術，依法應由建築師、專業技師或營造廠始能為之，如因
受委任之建築師、專業技師等就建築物之規劃、設計、施工與監
工等專門知識及技術之疏忽，自不應令辛○○負責。原判決僅以
辛○○曾與建築師盧正堯就七十九年汐雜字第十九號七筆山坡地
雜項工程如何開挖整地，乃至施工、樓層設計、建照申請、剷除
邊坡、剷除山坡地坡腳並設置補強之混凝土擋土牆，嗣又施工改
為混凝土加地錨擋土牆等攸關土地如何做較好利用及產品設計、
開發成本、日後銷售策略等細節曾參與討論，即認辛○○為從事
業務之人。惟就辛○○之「業務」與被害人死亡間究有何因果關
係及於何業務上有何過失？依據為何？均未說明記載，已有違法
。辛○○對房屋或擋土牆設計不良並無應注意、能注意而不注意
之情事，林肯公司等就建物之設計、監造等，均依法委任建築師
，依建築法第十三條、第十六條、第十七條及建築技術規則第六
十四條等規定辦理，辛○○既非建築物設計人，關於建築物基地
之鑽探報告，係由建築師事務所與鑽探公司接洽，對地質調查如
何委託、監督執行並未介入，亦無注意義務。本件擋土牆地錨設
計是否妥當，施工是否確實，應由建築師及營造廠負責，並由建
築師為施工之監造，辛○○僅商業投資者，無此專業知識，對擋
土牆地錨之設計及施工，自無任何注意義務；且於專家告知擋土
牆需補強、增設排水孔，即委請包商施作，亦無延誤；就安全性
問題，負責設計之建築師、負責施工之乙○○均未感到有立即危
險，辛○○自不知有「明白而立即之危險」。原判決未採納上述
有利於辛○○之證言，亦未說明何以無足憑採之理由，有判決不
載理由之違法。(二)、原判決援引台北市大地工程技師公會、中華
民國土木技師公會全國聯合會、國立台灣科技大學營建工程系陳
堯中、廖洪均、林宏達及陳志南之鑑定報告，作為認定本件災變
原因之依據。惟前述報告僅係災變原因而非過失責任之鑑定，其
原因造成之歸責者不在辛○○。原判決就地基調查部分，既認監
督審查者為盧正堯，卻又稱：「辛○○身為建設公司之負責人，
對建案之成敗負最大及最終之責，其明知上揭鑽探報告不實，竟
未監督並要求盧正堯依規定辦理，被告辛○○顯未盡其應盡之注
意義務」，實有矛盾，亦超乎建築法之規定。原判決就建築配置
、設計部分，以辛○○對「山坡地上如何開發整地，乃至施工建
屋均與建築師盧正堯討論決定」，而認與盧正堯均有過失，論理
上亦有謬誤。又地錨施工，辛○○係發包予合法廠商，數量亦相
符，原判決既認「業主並未指示被告乙○○少做地錨」，則因少
做地錨而生災變，何以要辛○○負責？原判決未注意原設計並未
至現場測量，而係以格樑為設計基準，亦有違法。另建造之房屋
在災變前已交由承購戶管理，管理部分之責任應由承購戶承擔，
而非由辛○○承擔，且在災變前，辛○○人在國外，實無法通知
居民疏散，此係不能而非不為。(三)、第一審判決後，辛○○與檢
察官均提起上訴，依刑事訴訟法第三百四十八條第一項規定，檢
察官未聲明為一部上訴，自應視為全部上訴。原判決未於當事人
欄列載檢察官為上訴人，理由內對於檢察官之上訴亦未論列，有
已受請求事項未予判決之違法。同案被告丁○○、江坤源、林振
流、古文秀、陳俊龍、盧正堯、庚○○及證人詹寶霖、范民揚、
周雪花、繆春英、林明陽等於調查局及偵查中之筆錄雖作成於修
法前，仍屬傳聞證據，並非依刑事訴訟法施行法第七條之三但書
規定，當然取得證據能力，原判決未依刑事訴訟法第一百五十九
條之一第二項、第一百五十九條之二、第一百五十九條之三、第
一百五十九條之五規定，以判斷是否有證據能力，自屬違背法令
。且刑事訴訟法施行法第七條之三但書所謂「依法定程序進行之
訴訟程序」，係指各法院審理已繫屬之案件適用修正前之訴訟程
序而言，不包含警詢及偵查中之調查程序在內，上開同案被告或
證人在警察局、調查局所製作之筆錄及偵查中筆錄雖作成於修法
前，仍屬傳聞證據，原判決逕依刑事訴訟法施行法第七條之三但
書規定，認具證據能力，同屬可議。又共同被告未經具結之供述
無證據能力，原判決以辛○○捨棄詰問共同被告，採用盧正堯、
古文秀於調查局及偵查中未經具結之供述，認共同被告未經具結
之供述有傳聞法則例外規定之適用，作為認定辛○○有罪之依據
，亦有違法。(四)、依建築法第十三條第一項、第十五條第一項、
第六十條等規定，足認建築物規劃、設計、施工、監工係分別由
建築師、專業工業技師、營造業專任工程人員及監造人負責，與
辛○○無涉。原審未依職權調查辛○○對專業技師、建築師應負
責之整地、鑽探、擋土牆設計、地錨及格樑工程施作等有何應注
意之義務及能注意之知識，遽以辛○○曾就設計及施工事宜參與
討論，即認其亦具專業設計及施工等業務身分，顯違論理法則。
且既認辛○○以委託營造廠商興建住宅出售為業務，理由中又謂
關於建築、結構、水電、消防、整地、鑽探、施工均係辛○○之
業務，事實與理由亦有矛盾。災變發生於八十六年八月十八日上
午八時許，辛○○甫自國外回台，實無法即時知悉擋土牆已有明
白而立即之危險，亦無法即時通知毗鄰之三區、二區居民進行疏
散。原審未調查大地工程股份有限公司（下稱大地公司）於八十
六年八月十三日、十四日所提出之評估報告是否確已交予辛○○
？亦未審酌辛○○所稱係於案發前甫回國之有利證據及說明不採
之理由，顯有調查未盡、判決不備理由之違法。(五)、依建築技術
規則第六十四條前段規定：「建築設計人應監督鑽探工作之進行
，並審查報告內容」，是監督鑽探工作及審查鑽探報告既係建築
師之責任，與委託建築物設計、興建之建設公司即屬無涉。業主
非監工，開挖整地或鑽探亦非業主之工作，原判決以推測之詞認
辛○○參與並知鑽探結果及鑽探報告不實，有違證據法則。又原
判決事實欄認定補強邊坡及擋土牆設計，係由盧正堯委託閎鼎工
程顧問有限公司（下稱閎鼎公司）負責人甲○○為之，理由欄亦
敘明係以甲○○在偵查中、第一審時之供述及扣案盧正堯與甲○
○簽訂之委任契約書為其所憑依據；惟又謂辛○○、盧正堯係委
由無技師資格之甲○○任意參考其他路段之相關參數作為補強設
計之用。則上開補強邊坡及擋土牆之設計，究由辛○○或盧正堯
委託甲○○為之？原判決除前後理由自相歧異外，亦有認定事實
與理由矛盾及理由論述與卷證資料不符之違誤。上訴人甲○○上
訴意旨略稱：(一)、甲○○係於八十二年五月底，因業主施工發生
坍方現象，臨時受盧正堯委託，於時間緊迫下為建築物二、三區
擋土牆及護坡進行設計修改。甲○○恐所為之設計修改與實際不
盡相符，特別在平面圖說明第七項內加註：「地岩層實際狀況增
減、坡度，及去向隨岩層之節理調整」，即在提醒僅供參考之用
。且甲○○認盧正堯已依建築技術規則第六十四條規定，監督鑽
探工作之進行，完成審查安和工程顧問有限公司（下稱安和公司
）製作之「地基鑽探土壤設計報告書」；另依內政部營建署委託
中華民國土木技師公會全國聯合會及大地技師工會所做「林肯大
郡邊地坍塌災變調查報告」，記載：「類似此種調查不足，且地
層描述錯誤之報告，極易誤導設計者之判斷」，及國立台灣科技
大學鑑定報告結論第二點載稱：「地質調查報告與現場狀況明顯
不符，同時缺乏足夠之岩石相關資料，提供設計者參考，影響了
擋土坡設計之正確性」等意見，足證甲○○並無應注意、能注意
而不注意之過失犯行，原判決就上開有利甲○○之證據，未說明
不採之理由，自有違法。(二)、原判決雖以盧正堯衡情當會將補強
設計之實際原因即地質為砂、頁岩互層順向坡之事實，告知甲○
○以供其為設計之考量，及甲○○自承有至現場會勘、施工指導
等情，據以認定甲○○知悉實際地質為砂、頁岩互層。惟甲○○
始終否認明知上開地質為砂、頁岩互層，在偵、審時已辯稱伊係
完全信賴地質報告，雖施工後發現地質有變化，但此為山坡地常
有現象，因當時是局部坍方，看不出頁岩互層，故未請盧正堯再
提鑽探報告，及雖亦發現工程區內有幾近垂直切削之砂岩露頭，
但無資料顯示有頁岩及弱帶節理存在等語。原審就甲○○是否明
知上開地質為砂、頁岩互層，及是否明知探勘報告未為實際探勘
或內容不實，未予調查，於無證據下，遽以擬制推測之詞為判斷
之基礎，所踐行之訴訟程序，亦屬有違。(三)、甲○○係依盧正堯
提供之圖面設計，不知圖面土地有部分非屬業主所有。負責監造
之盧正堯，及發包施作之業主辛○○，亦未曾於施作時通知甲○
○檢討設計，中華民國土木技師公會全國聯合會及國立台灣科技
大學之鑑定報告中，亦均未指稱甲○○設計修改前開擋土牆及護
坡有何瑕疵。原判決遽以甲○○上開設計，所需地錨為四六八支
，其後實際施作為三四四支，乃因邊坡最上方即稜線往下算約十
公尺地區之土地非辛○○及其公司所有之故，即謂甲○○之設計
未慮及現場土地所有歸屬之問題，率在他人土地為鋪設地錨之補
強設計，致該部分屆時無法施工，益見其設計未臻用心云云，自
有認定事實不依證據之違法。上訴人乙○○上訴意旨略稱：(一)、
原判決認乙○○對地錨工程之「地質調查」、「工程設計」負有
專業及契約責任，惟未就乙○○業務過失致死罪應負之注意義務
及所憑法律基礎加以說明。乙○○所負責之日昇地質工程有限公
司（下稱日昇公司）與林肯公司簽立之「工程合約書」，僅約定
日昇公司就該工程負施工之義務，並無任何關於地錨工程之「地
質調查」或「工程設計」等承攬契約及乙○○具備該等專業之證
據。且原判決亦認地錨工程之「地質調查」係由安和公司承攬，
「工程設計」係由閎鼎公司承攬，自應由其等而非乙○○負專業
及契約責任。乙○○既非建築師或技師，就該地錨工程之設計，
專業技師是否已考量地質條件為砂岩或頁岩，或有無考慮地下水
位等因素，乙○○既不知情，依建築法第十三條及營造業法第二
十六條規定，自不得就承攬以外之工作提供設計相關建議或補強
意見，即不應由乙○○負責。原判決認乙○○「未盡其專業及契
約責任」，顯欠缺證據及事實依據，有判決不載理由及理由矛盾
之違法。(二)、縱乙○○就該地錨工程之「地質調查」及「工程設
計」應負注意義務，然原判決認乙○○於施工之初，即已知悉該
處地質為砂、頁岩夾層等事實，亦與證據不符。施作地錨時，工
地因有模板，無法看清地質狀況。且工地地質需以地質鑽探之資
料為據，若得以地表判斷地下之地質，則地質鑽探之目的為何？
乙○○未曾見過安和公司製作之地質鑽探報告，亦無看該報告之
義務，縱施工中知悉該工地地質為砂、頁岩夾層，亦不可能知悉
報告內容與現場事實不符。原判決認定事實與所憑證據不符，有
判決理由矛盾之違法。又乙○○確曾多次經由專業技師協助，向
林肯公司提供適當之建議及補強方式，有「林肯大郡地錨補強建
議書」、「建議書」可證。且原判決既謂：「八十六年七月間，
因該區錨頭脫落現象日趨嚴重，乙○○在會勘後即向辛○○與盧
正堯建議加設傾度管、水位觀測井與橫向排水管等設施」，又認
乙○○「未本於專業及契約責任，未提供更適當之建議及補強方
式予建築師及業主」，自有認定事實與證據不符、前後理由矛盾
之違法。(三)、原判決以乙○○所施作之格樑地錨由原設計之四六
八支減為三四四支，在最上方未作好水土保持或擋土牆之情形下
，光作下方之地錨，且地質為砂、頁岩互層之順向坡，於施工期
間，即先後有崩塌情形，乙○○既係以地質有關之工程為其專業
，本件承包之工程名稱又係「岩錨鑽孔工程」，而謂乙○○未本
於專業及契約責任，以提供更適當之建議及補強方式予建築師及
業主，徒聽命於業主指示僅以追加地錨支數，顯未善盡警示危險
之責。惟乙○○應施作地錨之數量及施作方式，應依「工程合約
書」為準，但因另有約定「數量係以實作實算計價」，故合約中
所載地錨數量僅供參考。且依合約第二條約定，該工程之最終實
際應施作數量，仍應以業主指示為準，此經羅文增在偵查中及林
肯公司派駐現場工地主任林建國在偵查中、第一審及原審分別證
述在卷，可見乙○○係依據與林肯公司之合約及該公司派駐工地
負責人林建國之指示施工，並經驗收合格，未違反任何注意義務
。原判決未審酌前揭有利於乙○○之證據，理由自有不備。(四)、
甲○○設計地錨工程，並未到現場丈量，僅依建築師提供之基地
圖，以兩公尺施作一根格樑為單元而設計，並非以總量設計。故
非屬辛○○或其經營公司所有之基地，本不在甲○○設計範圍，
原判決認施作之格樑地錨由原設計四六八支減少為三四四支，係
因邊坡最上方即稜線往下起算約十公尺地區，土地非屬辛○○或
其所經營公司所有而少作，已與前揭證據不符。至於實際施作之
數量多寡，實因山坡地地形變化大，且地政事務所指定之地界與
地籍圖有出入，致施作數量與原來設計不符。就「單元設計」之
理論，施工只要符合兩公尺施作一根格樑之規格，並於地界內做
滿地錨，即符合原設計規範，對該工程要求之安全係數並無任何
影響。原判決未審酌「單元設計」與「總量設計」之不同，竟因
實際施作數量較原設計概估為少，即認該施工對工程安全有影響
，亦未請專家再鑑定或調查其他證據，引用亦誤會為總量設計之
國立台灣科技大學、中華民國土木技師公會全國聯合會等鑑定報
告及周功台之證詞，將「單元設計」之施工責任視同「總量設計
」，除違反經驗法則及論理法則外，亦有應於審判期日調查之證
據而未予調查之違法。又地錨工程既經業主驗收合格，並付清全
部工程款，依經驗法則，乙○○所施作三四四支之數量，即為業
主及監造人所認定應施作之數量。原判決未調查其他證據，認定
乙○○少作地錨有過失情形，同有違誤。(五)、原判決雖以國立台
灣科技大學鑑定報告所載：部分地錨因夾片之材質不良和銹蝕問
題，無法提供設計要求之拉力，致使整體地錨拉力無法達到穩定
邊坡要求之意見，資為所認負責施工之乙○○，疏未注意使用品
質合乎規範之地錨材料，並在施工前應自行做材質測試，竟購入
品質不良之夾片，致無法夾緊鋼鉸線等情之論據。惟依台北市大
地工程技師公會與中華民國土木技師公會全國聯合會之調查報告
所載「地錨錨碇段之抗拉力大致符合設計要求」、「鋼件及夾片
之材質大致符合設計要求」等意見，可見乙○○之日昇公司所用
材料，其材質並無瑕疵。況國立台灣科技大學對工程材質，採四
組已脫落、一組未脫落、一組新夾片，所進行以結構已受損破壞
之鋼夾片試驗，並不能確定鋼夾片品質，周功台在原審前審已證
述國立台灣科技大學該項試驗不嚴謹。原判決猶以上開大學鑑定
報告研判工程材質之品質，及周功台所稱「材料強度達鋼鍵拉斷
強度百分之八十即可」等語，遽謂「足見鑑定報告，已就已脫落
、未脫落、新夾片三種不同之錨頭組件為測試，並比對其功能而
做成報告，並無何不合理或顯不可採信之情形」，而未審酌周功
台就上開大學以受損夾片部分所為試驗，並不嚴謹之證詞，所引
證據即有瑕疵，自有理由不備及矛盾之違法。(六)、嚴慶齡工業發
展基金會所作材料合格報告，係林肯公司於八十五年初地錨脫落
時，懷疑乙○○公司提供之材料有瑕疵，而由林肯公司副總經理
就已施作之地錨中隨意抽樣，可證明「已施作」之材質並無瑕疵
；本件工程係於八十二、八十三年施工，上開材質試驗報告所載
試驗時間係八十一年一月至八十三年十一月，均在施工期間抽樣
檢驗。原判決以該報告「係於八十五年四月十八日所完成，並非
於八十二、八十三年施作當時即作試驗」，而謂無從為有利乙○
○之認定，然亦無積極證據證明乙○○所用材質有瑕疵或有疏於
檢驗之情形，自有認定事實與證據不符、判決理由矛盾及判決理
由不備之違法。又上開鑑定報告或調查報告中所指自由段之「防
蝕疏失」，係指設計未考量，並非乙○○未依設計圖施工。原判
決以該等報告，認乙○○施作地錨工程之防蝕「施工」有瑕疵，
而具過失，同有理由矛盾之違法。且原判決既援引調查報告及鑑
定報告說明：「若依一般學理分析檢核其擋土護坡設計，採用其
原設計資料及地錨拉力並考慮地下水之作用來分析時，其安全係
數明顯不足，該邊坡已接近破壞狀態」。則不論乙○○地錨施工
如何合乎標準，均將發生本次災變；而依周功台在原審更審前所
證：「無法直接去判定破壞是否與被告（乙○○）地錨施工品質
有直接之關係」，則本件係因地質鑽探不實，致依據該地質資料
及參數設計之地錨工程設計錯誤，與坍滑之結果間明顯有因果關
係。原判決未證明乙○○施工與災變有何因果關係，自有調查未
盡及理由欠備之違法云云。檢察官上訴意旨略稱：(一)（即冒用周
雪花名義部分）被告庚○○於偵查中坦承：「周雪花之印章是伊
交給范民揚，……並沒有去問她（指周雪花）是否同意」，辛○
○於偵查中及在北機組詢問時，分別供承：「（你們以周雪花名
義申請七十九年汐雜字第十八號有無經過周雪花同意？）我本人
沒有去問」、「我是委託范民揚建築師辦理相關手續，至於范民
揚有無經周雪花同意，要問范民揚才清楚」，而范民揚在北機組
經詢以：「你用周雪花名義申請雜項執照，有無取得周雪花同意
？」時，亦供稱：「沒有」，再經詢以：「如何取得？」時，答
稱：「是庚○○交給我的」各等語。核與周雪花於偵查中證稱：
「伊沒有授權任何人以伊名義委託范民揚建築師事務所辦理七十
九年汐雜字第十八號雜照之申請」、「我在六十九年、七十年有
把印章拿給庚○○他們，就一直沒有拿回來」等情相符。是庚○
○、辛○○自白犯罪已有范民揚、周雪花前揭證詞等補強證據可
佐，是否較符合事實？又繆春英於偵查中證稱：「周雪花之印章
是伊打電話通知她，請她帶來的」，在第一審證稱：「周雪花印
章是庚○○交給伊所蓋」，於原審更審前證稱：「我打電話給周
雪花，她印章在我們這裡，因以前辦過水土保持，她同意延續以
前辦理雜項執照」，前後所述相互歧異，是否與事實不符而有探
求明白之必要？原審未予調查，遽行判決，有未盡調查能事及理
由不備之違誤。又周雪花於庚○○八十六年十月一日經檢察官諭
令具保停止羈押後，難免受利害關係人之外力干擾，則其嗣後在
偵查中、第一審及原審更審前改稱：「七十九年到底有無人徵求
伊同意蓋用（印章），伊已忘記」、「繆春英有打電話說要申請
雜照，伊有同意」、「我賣地過戶證件交給他們辦理，雜項執照
以前申請，連續用我名義較快辦好，後續事宜我沒意見……伊同
意被告辛○○援用伊名義申請雜項執照」等語，是否刻意袒護辛
○○、庚○○之詞，亦有疑問，原判決未詳加辨明，同有調查未
盡及判決理由未備之違誤。再者，周雪花於偵查中經訊以：「你
有接到七十九（年）汐雜十八號執照？」時，供稱：「沒有，…
…我在八十年五月間收到稅捐處之函文，當時覺得奇怪，為何土
地賣出去，還向我通知」，范民揚之職員胡慶章證稱：「我帶范
民揚的小章去收發室領（高清智及周雪花二案之雜項執照）的」
，可證周雪花自始就該二案雜照申請並不知情。原判決未審酌上
揭不利辛○○、庚○○之事證，難謂於證據、論理法則無違。且
原判決引用周雪花在八十年五月間收到稅捐處之函文，惟原審於
審判期日未將該文書提示或告以要旨，卻以此證據資料逕為有利
辛○○、庚○○之認定，其踐行之調查證據程序即有違誤。(二)（
即冒用邱垂欽、高清智名義部分）原判決以林明陽於原審第二次
更審時所證：「有賣汐止北港段的三四四地號土地給辛○○，一
坪二萬五千元，比起附近的地價高約七、八倍，因為有開發執照
的關係，……有談到開發執照繼續辦理變更之事，隔壁地主邱垂
欽說他要辦理，所以全權委託他，印章也在他那邊，弟弟林照陽
的部分也是照伊的方式進行」等語，為有利辛○○、庚○○之認
定。惟邱垂欽、林明陽、高清智未必明瞭並同意委由邱垂欽代為
處理藉原水土保持申請人之名義，續予申請其後之雜項執照及變
更土地編定等程序。原判決未說明不採林明陽、林照陽、高清智
、陰樹德、邱垂欽之子邱顯榮、高清祥、高清景及高清智之母親
陳甘分別於偵查中證稱：「伊等不知七十九年申請雜照之事，亦
未於土地使用權同意書上簽名蓋印，後來伊等土地有賣予辛○○
」、「如果可以開發伊等之土地，伊等定會提高價錢」等證言之
理由，亦未就林明陽審判中陳述有何信用性較高，如何具備證明
犯罪事實存否所必要之要件而為敘明，理由自屬不備。又原判決
未審酌土地買賣介紹人許財旺於偵查中證稱：「伊及邱垂欽不知
道辛○○還要再申請雜照之事」，及在第一審證稱：「辛○○未
說要申請雜照或由地主配合申請雜照之事」等足證各該地主對申
請雜照之事均陳稱不知情之證言；亦未審酌黃建清與庚○○係兄
弟關係，基於兄弟情誼，於原審第二次更審中所為「曾介紹辛○
○買林肯大郡附近的土地，分有開發執照及沒有開發之土地，邱
垂欽的是有執照，所以比較貴，也有談到要繼續配合辦理一些申
請文件」等難免偏頗不實、可信性甚低，甚且係未親身經歷之推
測言詞，有調查未盡之違法。再者，原地主非本件違法開發、營
建之利益取得人，自始應無何法律原因憑以概括授權辛○○，及
交出過戶證明文件供辦理後續事宜。原判決認原地主等於甫發生
重大傷亡事故後，過失歸責尚未明確前，因恐先前授權辛○○以
其名義辦理雜項執照、雜項執照變更設計、雜項使用執照等申請
，遭致其需擔負民、刑事責任，故其於偵查中否認有授權之事，
要屬人情之常云云，難謂合於論理法則、經驗法則，並有判決不
備理由之違失云云。
惟查：(一)、原判決綜合全案證據資料，本於事實審法院職權推理
之作用，認定辛○○確有疏未注意鑽探調查山坡地地質是否適合
重行深度開發或施作安全無虞之邊坡擋土牆，即貿然開始大量挖
方整地，致岩盤裸露，坡度過陡，造成林肯大郡二、三區邊坡不
穩；且邊坡開挖後因坍方已知屬砂、頁岩互層地質，原設計之邊
坡穩定工程不足保護建築基地，應停止開挖或辦理變更設計，加
大擋土牆與建物間距離，仍執意繼續開挖，並任由甲○○設計安
全係數不足之排水設施，及為無法提供拉力之地錨錨頭防鏽蝕設
計，經乙○○使用品質未合規範之地錨材料施工，無法夾緊鋼鉸
線，復均未針對錨頭掉落之警訊為安全補強措施，致經溫妮颱風
來襲，擋土牆及地錨因無法支撐岩體下滑力量而瞬間倒塌，引發
邊坡地層滑動，混凝土牆體併同大量泥石衝向邊坡下方住宅，使
建物樓柱立即斷裂，倪菊基等二十八人死亡之犯行。因而撤銷第
一審關於辛○○、甲○○、乙○○業務過失致人於死部分之判決
，依想像競合犯從一重改判論處辛○○、甲○○從事業務之人，
因業務上之過失致人於死罪刑（辛○○處有期徒刑二年，減為有
期徒刑一年；甲○○處有期徒刑一年十月，減為有期徒刑十一月
；乙○○處有期徒刑一年六月，減為有期徒刑九月），已詳細說
明其採證認事之理由。所為論斷，亦俱有卷證資料可資覆按。(二)
、原判決另以公訴意旨略稱：辛○○於七十七年五月二十二日向
周雪花與周娘興購買台北縣汐止市○○段北港口小段四六、八七
、八八、八九、八九之一、八九之二、二七八、三二四、二七八
之一、三二○及三二四之一等十一筆土地，七十九年二月十四日
山坡地開發建築管理辦法修正發布，辛○○認前揭土地其中二筆
符合該法第二十五條落日條款要件之尚未編定建築使用之山坡地
，可不受十公頃以上面積始得開發之限制，並可直接申領雜項執
照，有意以原水土保持申請人周雪花之名義申請雜項執照，竟與
「金記建設股份有限公司」負責人即被告庚○○共同基於概括犯
意之聯絡，盜用周雪花於七十年間申請水土保持許可時交給恆生
建築師事務所而忘記取回之私章，冒用周雪花名義，先於七十九
年四月十一日申請七十九年汐雜字第十八號雜項執照，再於同年
八月二十八日申請雜照變更設計、八十年三月二十日申請雜項工
程之使用執照及同年四月三十日申請變更三二○、三二四之一地
號土地編定為丙種建築用地，共同連續多次盜用周雪花印章及偽
造其署押，用以偽造請領雜照委託書、雜項執照申請書、補發雜
項執照申請書、建築工程開工報告書、建築工程竣工展期申請書
、雜項執照變更設計委託書、變更設計申請書、雜項使用執照申
請書與土地編定申請書之私文書，並向台北縣政府工務局提出申
請予以行使，均足以生損害於周雪花。辛○○、庚○○復承前偽
造文書之概括犯意聯絡，由辛○○於七十九年三、四月間，向邱
垂欽、陳甘購入鄰地即同小段一○○之一、一○○之二、一○二
之一、一○二之二、一○六之七、三四四及三四五號等七筆土地
之前六筆後，偽造六十九年水土保持申請名義人高清智（陳甘之
子）及土地所有權登記人高清景（高清智之兄）、陰樹德、林明
陽、林照陽等人之私章，冒用高清智、邱垂欽名義，先於七十九
年四月十一日申請上開七筆土地七十九年汐雜字第十九號雜項執
照，再於八十年三月六日申請雜項執照變更設計、同年三月二十
日申請雜項使用執照、同年四月二十五日申請上述七筆土地變更
編定為丙種建築用地，而連續多次以前開偽造之印章蓋印，並偽
造高清景、陰樹德、林明陽、林照陽、高清智及邱垂欽之簽名署
押，藉以偽造請領雜項執照委託書、土地使用權同意書、雜項執
照申請書、補發雜項執照申請書、建築工程開工報告書、建築工
程竣工展期申請書、雜項執照變更設計委託書、變更設計申請書
、雜項使用執照申請書、土地編定申請書等私文書，均足以生損
害於邱垂欽、高清智、高清景、林明陽、林照陽、陰樹德等人，
因認辛○○、庚○○另共同涉犯刑法第二百十六條、第二百十條
之行使偽造私文書罪嫌云云。但經審理結果，辛○○、庚○○被
訴共同連續行使偽造私文書，尚屬不能證明，因而撤銷第一審關
於此部分不當之判決，改判諭知辛○○、庚○○無罪，已詳敘其
無從為辛○○、庚○○此部分有罪確信之理由。經核所為論斷，
均與卷內資料相符，從形式上觀察，並無違背法令之情形。而查
：(一)、刑法第二百七十六條第二項所謂之業務，係指個人基於其
社會地位繼續反覆所執行之事務，其主要之業務固不待論，即為
完成主要業務所附隨之準備工作與輔助事務，亦應包括在內，且
此項附隨之事務不問其與業務係直接或間接之關係，均屬於其所
執行之業務範圍。林肯公司、霖肯公司及生根公司均以委託營造
廠商興建住宅出售為經營業務，霖肯公司、林肯公司、生根公司
並分別為林肯大郡一區及三區、四區及六區、二區工程之起造人
，則辛○○既為上開公司負責人，就前揭所規劃建物得以依法進
行興建、完工領照、銷售等項而參與之準備工作、輔助事務，自
屬於其所執行之業務範圍，且因其從事委託興建住宅出售之一定
業務，自負有防止房屋建造品質危及承購戶或居住者生命、身體
、財產安全之注意義務。原判決以辛○○就作為一般建築使用之
七十九年汐雜字第十九號開發整地雜項執照，於前手將經核准之
設計挖方七萬五千七百五十四立方公尺，超挖逾越至十五萬立方
公尺情形下，疏未注意鑽探調查該山坡地段之地質是否適合重行
深度開挖，即貿然大量挖方（達二十五萬三千八百七十一立方公
尺）整地（將現場整為二大平台），使現場西北側岩盤裸露，坡
度過陡，導致日後林肯大郡二區、三區邊坡不穩定；又為增加平
台面積，而與建築師盧正堯共同決定將三區、二區西北側（三四
四、三四五地號）土地之邊坡往內剷除時，已知未實際進行現場
之地基鑽探及地質探測，無從設置適當之排水設施，並於三區邊
坡下方開挖旋因坍方而得知該處地質係砂、頁岩互層時，不依規
定停止開挖或辦理變更設計，及加大擋土牆與建物間之距離，仍
貿然繼續開挖；復以林肯公司名義與乙○○簽訂擋土牆之地錨工
程與格樑工程合約時，違反起造人之法定義務，逕行指示乙○○
依甲○○未實際至現場鑽探或探測下所為安全係數不足之「混凝
土加地錨」擋土牆之工程設計圖施作，致開挖邊坡下方時，發生
岩盤滑動突出現象，仍未查明實際原因，即決定僅以加裝地錨支
數之方式繼續施工，嗣又發生地錨錨頭鬆動無法施預力情形，辛
○○到場後，竟未注意係地質問題，而疏未採取防止危險發生之
適當措施，使該擋土牆因內部壓力增加，陸續發生錨頭掉落現象
，終致溫妮颱風來襲時，夾帶之雨水滲入二區、三區邊坡砂、頁
岩互層之地層，使頁岩之抗滑力降低，加上水壓力作用，該片擋
土牆及地錨因無法支撐岩體下滑力量而瞬間倒塌，併引發邊坡南
北縱深約五十公尺、東西長度約一百四十公尺之地層滑動，致混
凝土牆體併同大量泥石衝向邊坡下方第三區與第二區之住宅，使
建物樓柱立即斷裂，建物內居民倪菊基等共二十八人均不及逃生
，遭土石與斷裂屋體倒壓死亡，張素芬等共十二人並因而受有傷
害等情。據以認定辛○○因怠於其業務上應有之注意義務，誘發
致人於死之事實，自難辭其於防止危險之義務有所懈怠，而應負
業務上過失致人於死罪責，並於理由內詳加說明所憑之依據及理
由，此係事實審法院採證認事職權之適法行使，要無判決適用法
則不當或不依證據認定犯罪事實或判決不載理由之可言。茲辛○
○上訴意旨對原審之論斷，究有何違背經驗法則或論理法則等違
法情形，並未依據卷內資料為具體之指摘，徒執陳詞，以其非建
物設計人，對地質調查及擋土牆設計並無注意義務，卷附相關鑑
定報告，僅係災變原因而非過失責任之鑑定，地錨施工伊係發包
合法廠商，施作數量亦相符，建物在災變前已交由承購戶管理，
管理之責任應由承購戶負擔云云，據以指摘原判決違法，係以片
面主觀之自我說詞，對原審採證認事之適法職權行使，並已於理
由內說明之事項，漫事指摘，自非適法之第三審上訴理由。又第
一審判決後，檢察官僅係就吳建興、林文能等公務員共同登載不
實部分提起第二審上訴，雖依刑事訴訟法第三百四十八條第一項
規定，視為對其餘部分亦提起上訴，然因就其餘部分並未為任何
指摘，且該具理由上訴之公務員登載不實文書部分業經原審更審
前判決確定，原判決雖未在當事人欄列載檢察官為上訴人及未就
其餘視為上訴部分併予敘明無理由，而不無瑕疵，然於判決本旨
不生影響，自非可據為合法之第三審上訴理由。再者，九十二年
二月六日增訂公布之刑事訴訟法施行法第七條之三規定：「中華
民國九十二年一月十四日修正通過之刑事訴訟法施行前，已繫屬
於各級法院之案件，其以後之訴訟程序，應依修正刑事訴訟法終
結之。但修正刑事訴訟法施行前已依法定程序進行之訴訟程序，
其效力不受影響」。係以程序從新為原則，故修正刑事訴訟法施
行前，已繫屬於各級法院之案件，於新法施行後，固應依修正後
之程序終結之，然修正刑事訴訟法施行前已依法踐行之訴訟程序
（包含相關證據法則之適用），基於法的安定性，其效力仍不受
影響。從而依修正後規定應踐行之訴訟程序，例如被告對證人之
對質、詰問權等事項，倘被告未捨棄時，即應依修正後之程序為
之，並就修正刑事訴訟法施行前及施行後所合法取得，均具有證
據能力之證據資料，本於合理之心證以定其取捨。辛○○在原審
此次更審中，已明白捨棄對盧正堯、古文秀及其餘共同被告等之
反對詰問權（見更(三)卷二第二三三頁反面、卷三第一五四頁），
原審就此未再進行交互詰問程序，復在判決中說明本件之證人等
在警詢時所為證述，業經依法踐行證據調查程序，俱屬已合法調
查之證據，而具證據能力之理由（見原判決第十六頁第一至二四
行），即無不依法踐行證據調查程序之違法。況原判決亦未採證
人詹寶森、范民揚、周雪花、繆春英、林明陽等之證言為不利辛
○○之論斷，益無辛○○上訴意旨指稱之違法可言。辛○○其餘
上訴意旨所執各詞，原判決或已在理由中論斷綦詳，並無其上訴
意旨所指之違法情形；或係以自己主觀之說詞，就原審採證認事
之職權行使或與犯罪構成要件無涉之枝節漫為單純之事實上爭辯
。依首開說明，亦難認係適法之第三審上訴理由。(二)、證據之取
捨及證據之證明力如何，由事實審法院依其調查證據所得心證，
本其確信自由判斷，茍不違反經驗法則或論理法則，即難遽指違
法。周雪花於偵查中雖陳稱七十七年辛○○向其購買北港口小段
四六地號等十一筆土地時，其未授權任何人以其名義辦理雜項執
照等之申請，然其旋在嗣後之偵查中改稱七十年間曾交一枚印章
予庚○○，一直未取回，七十九年底有無人徵求其同意蓋用該印
章，已忘記；復在第一審及原審更審前，先後證稱賣地時有同意
辛○○援用其名義申請雜項執照。而介紹買賣前揭土地之廖修泉
、黃建清、周而塏在原審第二次更審時分別證稱周雪花之土地有
開發執照，價格比附近無開發執照之土地貴，買賣上開土地時，
有跟地主談到比較貴之原因及繼續辦理變更開發執照之事，周雪
花有答應要配合辦理執照；亦屬地主之林明陽在原審第二次更審
中證述賣給辛○○之土地，因有開發執照，較附近地價高約七、
八倍，出賣時已講清楚；周雪花在偵查中自承其在八十年五月間
收受稅捐稽徵處通知，前開三二○、三二四之一地號等土地已變
更為建築使用，八十年起改課地價稅各等語。原審綜合上開證據
，並參酌全案其餘卷內資料，據以判斷「可證周雪花與被告辛○
○簽訂上揭買賣契約書時，確有同意以其名義辦理後續申請事項
。且據庚○○所陳，其於六十九、七十年為周雪花辦理水土保持
申請時，周雪花之印章、設計圖原圖、水土保持核可函影本均未
取回，仍留存於恆生建築師事務所等語，故被告辛○○將後續申
請事項委由被告庚○○辦理，並由被告庚○○使用周雪花於七十
年辦理水土保持申請時，所留存於恆生建築師事務所之印章、水
土保持核可函影本辦理申請事項，即便未逐一徵詢周雪花，應認
仍於周雪花上揭概括授權辦理之範圍內，被告辛○○、庚○○均
無偽造私文書之主觀犯意甚明，難認與偽造私文書之構成要件相
符」（見原判決第六九頁末十行、第七十頁末行至次頁第二十行
、第七二頁第五至二十行），自係本於卷存證據而為推理，於證
據法則要屬無悖。又原判決係以「周雪花自承，其於八十年五月
間曾收受稅捐稽徵處之函件，稱其所有之三二○、三二四之一地
號土地已變更為建築使用，八十年起改課地價稅」之供述證據，
作為周雪花與辛○○簽訂土地買賣契約時，確有同意以其名義辦
理後續申請事項之論證（見原判決第七二頁第五至十一行），並
非以其所稱稅捐處函件之非供述證據，資為上揭判斷之基礎，自
無就該函件予以提示或告以要旨之必要。再者，法院如何本其確
信，依經驗法則或論理法則，從無數之事實證據中，擇其最接近
真實事實之證據，此為證據之評價問題。茍非以內容不明或有疑
義之證據為其選擇對象，則就證據取捨及證明力所為之自由判斷
，即難遽指違法。原判決依憑繆春英、許財旺在偵查中之證言，
鄭殷銓於原審更審前之證詞，林明陽在原審第二次更審時之證述
，據以判斷同小段一○○之一等六筆土地之全部地主均已授權邱
垂欽辦理後續申請事宜，則邱垂欽將該申請所需資料交予辛○○
所委託之庚○○，辛○○、庚○○自無偽造私文書之可言；並說
明林明陽、林照陽、高清智、陰樹德、邱顯榮、高清祥、高清景
及陳甘雖均於偵查中否認有於同意書、申請書上簽章，暨許財旺
另稱不知辛○○還要申請雜項執照等，均不足為不利辛○○等認
定之理由。此係事實審法院依憑卷證資料所為判斷之適法職權行
為，自不得任意指為違法。茲檢察官上訴意旨就原判決前開論斷
，究有何違背經驗法則或論理法則之情形，並未依據卷證資料具
體指摘，徒以周雪花嗣後受外力干擾而在偵審中所為有利辛○○
等之證言無足憑採，及原判決未說明不採林明陽、林照陽、高清
智、陰樹德、邱顯榮、高清祥、高清景、陳甘在偵查中之證詞，
復未審酌許財旺另於偵查中不利辛○○之證述云云，據以指摘原
判決違法，係就原判決證據取捨之自由判斷及已說明之事項，再
為單純之事實爭執，顯與法律規定得為第三審上訴理由之違法情
形，不相適合。(三)、原判決依憑甲○○在偵查中自承其有至現場
會勘、施工指導之供述，並盧正堯於偵查中及第一審時之證言，
林建國在原審第二次更審中之證詞，乙○○於第一審時之證述，
卷附林肯大郡二、三區擋土牆及護坡設計圖、分析用地層強度參
數說明、專業工程委任契約書、台北市大地工程技師公會與中華
民國土木技師公會全國聯合會鑑定報告及國立台灣科技大學營建
工程系陳堯中、廖洪均、林宏達與陳志南鑑定報告等證據，並參
酌全案其餘卷證資料，據以判斷甲○○已知設置地錨格樑與地錨
直立式擋土牆坐落邊坡之地質，屬砂、岩頁互層，及業主所提供
欠缺強度參數等重要資料之地質鑽探報告顯有不實，自不足作為
擋土牆之設計依據，仍未要求業主進行實際之地質鑽探，以取得
正確之強度參數，即逕行參考高速公路相關地段之砂岩強度參數
，據以繪製設計排水設施安全係數明顯不足、地錨錨頭未發揮防
鏽蝕功能而無法提供設計需求之拉力，無法達到穩定邊坡補強目
的之地錨格樑與地錨直立式擋土牆工程設計圖，致日昇公司依該
設計圖施工完成後，因擋土牆內部壓力增加，發生錨頭陸續掉落
，終因溫妮颱風來襲時，挾帶之豪雨滲入該邊坡砂、頁岩互層之
地層，使頁岩抗滑力降低，上開擋土牆及地錨無法支撐岩體下滑
而瞬間倒塌，引發大面積之地層滑動，導致混凝土牆體併同大量
泥石衝向邊坡下方三區、二區住宅，建物樓柱立即斷裂，使居民
倪菊基等二十八人遭土石與斷裂屋體倒壓而死亡，並有多人分受
重傷及普通傷害，甲○○未盡其應妥適設計上開擋土牆工程，以
達補強穩定邊坡安全之注意義務，與前揭被害人等之死亡等，顯
具相當因果關係，而有業務過失致人於死犯行之依據及理由。此
係原審踐行證據調查程序後，本諸合理性自由裁量所為證據評價
之判斷，既未違反經驗法則或論理法則，要不能指為違法。茲甲
○○上訴意旨就原判決所為論斷，究有何違背法令之情形，並未
依據卷內資料具體指摘，徒以其信賴地基鑽探土壤設計報告書，
始終不知上開地質為砂、頁岩互層，無資料顯示有頁岩及弱帶節
理存在，伊所為設計已註明僅供參考，原審未予調查，遽以臆測
之詞為不利甲○○之判斷云云，據以指摘原判決違法，係以片面
自我之說詞，對原審採證認事之適法職權行使，并已於判決內說
明之事項，漫事指摘，復為單純之事實上爭辯，難認係適法之第
三審上訴理由。(四)、乙○○為日昇公司負責人，該公司與林肯公
司簽約承攬前開混凝土加地錨擋土牆工程之施作（岩錨鑽孔工程
），雖經辛○○指示依甲○○之設計圖施工，惟乙○○仍負有避
免因施工過程之瑕疵，導致該擋土牆及地錨無法補強穩定邊坡功
能而發生危險之注意義務。原判決以乙○○就地錨施工所需重要
材料之楔形夾片（握線器），因係分批向郭春企業有限公司等三
家公司購入，品質未臻一致，復未在施工前先進行材質測試，以
確保施工品質能符合補強邊坡穩定之工程目的，即逕自使用該未
能為品質控管之楔形夾片施工，致裝設後無法夾緊鋼鉸線。此項
使用不合規範楔形夾片之瑕疵，使地錨錨頭在施工中或施工完成
後，接續發生鬆動無法施預力之情形；且開挖邊坡下方後，岩盤
滑動突出，乙○○既知施工現場之地質為砂、頁岩互層，又為順
向坡，已危及邊坡工程之穩定性而有危險，仍未與辛○○、盧正
堯、甲○○等確實瞭解前開錨頭鬆動無法施預力及岩盤滑動突出
之實際原因，以排除該不利工程目的之施工障礙，僅共同決定加
裝地錨，即由乙○○繼續施工，復在施工完成後，發生地錨錨頭
掉落現象，乙○○與辛○○、甲○○等亦均知該工程之施工，已
因無從達穩定邊坡之補強目的，而危及二、三區五樓住宅建物之
安全，自應進一步為安全補強措施，以預防危險之發生，乃竟未
適時採取立即有效之防範措施，僅建議辛○○加設傾度管、水位
觀測井與橫向排水管等措施，旋因溫妮颱風來襲時，發生前揭擋
土牆及地錨倒塌，建物樓柱斷裂，致使倪基菊等二十八人死亡（
另張素芬等多人受傷）之慘劇等情，而據以判斷前揭倪基菊等二
十八人死亡結果，與乙○○上開未盡注意義務之業務上過失行為
，有相當因果關係，此係原審踐行證據調查程序，就卷內所有證
據為斟酌取捨後，所為適法判斷之職權行使，亦無理由不備之違
法。茲乙○○上訴意旨對原審之論斷，究有何違背經驗法則或論
理法則等違法情形，並未依據卷內資料為具體之指摘，徒執陳詞
，以其僅負施工義務，就地質調查或工程設計無專業及契約責任
，其不知該地地質為何，合約中所載地錨數量僅供參考，最終實
際應施作數量，應以業主指示為準，其之施工既經驗收合格，即
無違反注意義務，台北市大地工程技師公會與中華民國土木技師
公會全國聯合會之調查報告及周功台之證言，已指出國立台灣科
技大學對所使用地錨材質不符品質規範之鑑驗不夠嚴謹，即非可
採為不利乙○○之論斷云云，據以指摘原判決違法，係以自己之
說詞，對原審採證認事之適法職權行使，並已於理由內說明之事
項，漫事指摘，自非適法之第三審上訴理由。又乙○○雖於八十
六年七月間與辛○○等人會勘後，曾建議加設傾度管、水位觀測
井與橫向排水管等措施，姑不論其提議是否對該擋土牆及地錨等
設施之功能有補強作用（建議內容與大地公司之評估報告有明顯
之落差），該擋土牆及地錨既因其前揭施工時未盡上開注意義務
，而具無法補強穩定邊坡之工程瑕疵，並因溫妮颱風來襲時倒塌
，致生倪基菊等二十八人死亡，即難辭其於防止危險之義務亦有
所懈怠，自無礙其應負業務上過失致人於死罪責之認定。而原判
決並未以乙○○施作地錨數量之多寡（見原判決第三三頁第一行
）或就調查報告中所指自由段之「防蝕疏失」等，據為乙○○有
業務過失犯行之判斷依據（見原判決第三三頁第一行、第六二頁
第十行），乙○○上訴意旨就此所指，即顯非依據卷證資料執為
指摘，殊非適法之第三審上訴理由。乙○○其餘上訴意旨所執各
詞，原判決或已在理由中論斷綦詳，並無上訴意旨所指之違法情
形；或係就原審採證認事之職權行使或與犯罪構成要件無涉之枝
節，再為單純之事實上爭辯。依首開說明，亦難認係適法之第三
審上訴理由。辛○○（就業務過失致人於死部分）、甲○○、乙
○○及檢察官（對辛○○偽造文書部分及庚○○部分）之上訴，
均與法律規定得為第三審上訴理由之違法情形，不相適合。其等
此部分上訴違背法律上之程式，均應予駁回。原判決認辛○○、
甲○○、乙○○想像競合犯業務上過失傷害罪部分，核屬刑事訴
訟法第三百七十六條第一款所列不得上訴於第三審法院之罪名，
有想像競合犯關係之業務上過失致人於死重罪部分，辛○○、甲
○○、乙○○之上訴既不合法，無從為實體上審理，業務上過失
傷害輕罪部分，自亦無從適用審判不可分原則，併同為實體上審
判，亦應從程序上予以駁回。
據上論結，應依刑事訴訟法第三百九十七條、第四百零一條、第
三百九十五條前段，判決如主文。
中    華    民    國  九十八  年    六    月  二十五  日
                      最高法院刑事第六庭
                          審判長法官  謝  俊  雄
                                法官  陳  世  雄
                                法官  魏  新  和
                                法官  吳  信  銘
                                法官  徐  文  亮
      本件正本證明與原本無異
                                      書  記  官
中    華    民    國  九十八  年    六    月   三十   日
                                                Ａ


司法院資訊處製作；財團法人民間司法改革基金會備份。
